臺灣屏東地方法院民事判決　　　　　　　 九十三年度重家訴字第二號
　　原　　　告　丁○○
　　訴訟代理人　施旭錦律師
　　被　　　告　壬○○
　　　　　　　　癸○○
　　　　　　　　辛○○
　　　　　　　　己○○
　　　　　　　　丙○○
　　　　　　　　庚○○
　　訴訟代理人　紀錦隆律師
　　被　　　告　甲○○
當事人間請求履行遺贈等事件，本院於民國九十三年七月十四日言詞辯論終結，判決
如下：
    主  文
被告壬○○、癸○○、辛○○、己○○、丙○○、庚○○應將如附表一編號一至六
之所示之六筆土地於民國九十三年四月九日之繼承登記予以塗銷。
被告甲○○應就被繼承人鍾林義妹所有坐落如附表一所示編號一至六之六筆土地辦
理遺囑執行人登記及繼承登記、
被告甲○○應協同原告將附表二所示編號一至六等六筆土地辦理所有權移轉登記予原
告。
原告其餘之訴駁回。
訴訟費用由被告等各平均負擔十分之一，餘由原告負擔。
     事  實及理  由
甲、原告主張：原告鍾昇恒之祖母鍾林義妹（女，民國三年九月十日出生，身分證號
    碼：Ｚ000000000號）於九十二年十一月一日死亡，被告壬○○、癸○○、辛○○、己○○、丙○○、庚○○等人為鍾林義妹之繼承人，鍾林義妹生前
    於八十七年六月二十五日，指定戊○○、甲○○、乙○○為見證人，由鍾林義妹
    口述遺囑意旨，由戊○○筆記、宣讀、講解，經鍾林義妹認可，記明年月日及代
    筆人戊○○姓名，由見證人戊○○、甲○○、乙○○全體同行簽名用印，鍾林義
    妹則按指印以代簽名並蓋章，完成代筆遺囑（下稱系爭遺囑），將其名下所有如
    附表一所示編號一至六之六筆土地遺贈給原告，指定被告甲○○為該代筆遺囑之
    執行人。惟於鍾林義妹去世後，被告壬○○、癸○○、辛○○、己○○、丙○○
    、庚○○等六人拒不依該遺囑之內容辦理繼承登記，致使被告甲○○亦怠於依該
    遺囑內容履行其辦理遺贈登記予原告之義務，經原告於九十三年二月十三日以存
    證信函催告被告等，被告等均未配合辦理手續，系爭遺囑已生效力，被告等七人
    自有依該遺囑之內容履行遺贈之義務，惟被告壬○○等六人於九十三年四月九日
    向潮州地政事務所就系爭遺囑內附表一所載編號一至十之十筆土地辦理繼承登記
    完畢（下稱系爭繼承登記），致地政機關已無從再附註遺囑執行人登記，爰依土
    地登記規則第七條：「依本規則登記之土地權利，除本規則另有規定，非經法院
    判決塗銷確定，登記機關不得為塗銷登記。」，應先塗銷繼承登記，再依土地登
    記規則第一百二十三條第一項後段規定為之。故依民法第二百四十二條規定。原
    告代位被告甲○○請求被告壬○○、癸○○、辛○○、己○○、丙○○、庚○○
    等六人塗銷繼承登記，爰依民事訴訟法規定變更及減縮訴之聲明求為（一）被告
    壬○○、癸○○、辛○○、己○○、丙○○、庚○○應將如附表一編號一至九之
    所示之九筆土地之繼承登記予以塗銷。（編號十部分因非遺囑處分範圍內，自無
    庸塗銷繼承登記）、（二）被告甲○○應就被繼承人鍾林義妹所有坐落如附表一
    所示編號一至九之九筆土地辦理遺囑執行人登記及繼承登記、（三）被告甲○○
    應協同原告將附表二所示六筆土地辦理所有權移轉登記予原告等語。
乙、被告癸○○、辛○○、己○○、丙○○、庚○○則以：否認系爭遺囑之真正，系
    爭遺囑為私文書，原告應舉證證明系爭遺囑為真正、是否符合民法第一千一百九
    十四條規定、確係出於被繼承人鍾林義妹之意思所為，系爭遺囑之代筆兼見證人
    為戊○○律師，惟鍾律師之筆跡與遺囑內容之筆跡不同，顯見鍾律師非代筆人
　　，與民法一千一百九十四條規定須由遺囑人口述使見證人中之一人筆記之規定不
    合，系爭遺囑，違反法定方式無效，況系爭遺囑書立日期在八十七年六月二十五
    日，被繼承人鍾林義妹於系爭遺囑書立當時精神狀況如何，甚有疑義，其為三年
    生，於八十七年時已八十五歲，體弱多病、神智不清無法正常言語。且自八十三
    年至九十二年間於醫院就診，患有肺部、心臟、糖尿病等多重疾病病弱不堪，無
    遺囑能力，再者，原告並非嫡系長孫，何以獨厚於原告？附表二系爭六筆土地係
    於八十四年重測後變更地號、地段，何以鍾林義妹八十五歲高齡意識不清又能知
    悉上開變更後之地號並口授遺囑內容，此皆須由原告舉證，且壬○○於鍾林義妹
    九十二年十一月一日死亡後單獨向內埔鄉公所申請系爭遺囑之九筆土地使用分區
    證明，顯見系爭遺囑為壬○○自導自演非出被繼承人真意，見證人乙○○證述未
    再場親自見聞，與民法第一千一百九十四條代筆遺囑法定方式須三人以上見證人
    之法定方式不合，依民法第七十三條之規定，系爭遺囑無效；且依最高法院九十
    二年台上字六○七號判決意旨，縱認系爭遺囑真正，亦應由遺囑執行人甲○○出
    面請求全體繼承人履行遺贈，原告僅係受遺贈人，僅得對遺囑執行人請求，自不
    得請求繼承人，原告起訴當事人不適格及欠缺訴訟標的法律關係，且本件塗銷系
    爭繼承登記之權利為專屬遺囑執行人甲○○之權利不可代位，原告之訴應予以駁
    回云云置辯。被告壬○○對遺囑之真正不爭執，認甲○○應執行遺囑。被告甲○○則表示係受壬○○請託而見證等語。
丙、兩造不爭執之事實
    訴外人鍾林義妹為原告鍾昇恒之祖母，於九十二年十一月一日死亡，被告壬○○
    、癸○○、辛○○、己○○、丙○○、庚○○等人為鍾林義妹之繼承人，鍾林義
    妹死後遺有附表一編號一至十之坐落屏東縣內埔鄉○○段八○二號等十筆土地，
    被告壬○○等人業於九十三年四月九日向潮州地政事務所就系爭遺囑內附表一所
    載編號一至十之十筆土地辦理公同共有繼承登記完畢。原告於起訴前業於九十三
    年二月十三日以高雄地院郵局第六一九號存證信函催告被告甲○○及被告等履行
    系爭遺囑內容，被告甲○○及被告壬○○等均未履行系爭遺囑內容。
丁、得心證之理由
　　本件兩造爭執點，在於一、系爭遺囑是否符合民法第一千一百九十四條代筆遺囑
　　之法定方式，遺囑人口授遺囑意旨由代筆人代筆及在場之見證人見證，立遺囑人
　　有無遺囑能力？二、受遺贈人於遺囑執行人怠於執行遺囑，且繼承人就系爭附表
　　一編號一至六之十筆土地為系爭繼承登記後，能否代位遺囑執行人請求被告壬○○等人塗銷附表一編號一至六土地之系爭繼承登記及代位遺囑執行人就前開土地
　　辦理繼承登記及遺囑執行人登記後，請求遺囑執行人辦理附表二編號一至六土地
　　之所有權移轉登記？
一、程序上事項
　　本件原告起訴之聲明為（一）被告壬○○、癸○○、辛○○、己○○、丙○○、
　　庚○○等六人應就坐落如附表一所示編號一至六之之六筆土地辦理繼承登記。（
　　二）被告甲○○應辦理遺囑執行人登記，並協同原告將前項所示土地辦理所有權
　　移轉登記並交付予原告，變更及減縮訴之聲明為（一）被告壬○○、癸○○、辛○○、己○○、丙○○、庚○○應將如附表一編號一至九之所示之九筆土地之繼
　　承登記予以塗銷。（二）被告甲○○應就被繼承人鍾林義妹所有坐落如附表一所
　　示編號一至九之九筆土地辦理遺囑執行人登記及繼承登記，（三）被告甲○○應
　　協同原告將附表二所示六筆土地辦理所有權移轉登記予原告。被告雖不同意，惟
　　請求之基礎事實同一，且原告起訴後始查知被告等於九十三年四月九日向潮州地
　　政事務所就系爭遺囑內附表一所載編號一至十之十筆土地辦理系爭繼承登記完畢
　　，致地政機關已無從再附註遺囑執行人登記，其變更訴之聲明合於情事變更原則
　　，故其訴之變更與滅縮為合法，應予准許。
二、系爭遺囑是否合於法定方式及立遺囑人之遺囑能力部分
    原告主張系爭遺囑係被繼承人鍾林義妹於八十七年六月二十五日，指定戊○○、
    甲○○、乙○○為見證人，由鍾林義妹口述遺囑意旨，由戊○○筆記、宣讀、講
    解，經鍾林義妹認可，記明年月日及代筆人戊○○姓名，由見證人戊○○、甲○○、乙○○全體同行簽名用印，鍾林義妹則按指印以代簽名並蓋章，完成之代筆
    遺囑等事實，則為被告所否認，並以前詞置辯，經查：
    (一)系爭遺囑之見證人兼代筆人戊○○、見證人甲○○、乙○○均為成年人，未受
      禁治產宣告，亦非公證人或代行公證職務之同居人、助理人或受僱人，證人戊○○於本院結稱：「（問你有無看過遺囑，提示遺囑告以要旨，是誰寫的？鍾
      林義妹當時精神狀態如何？）遺囑是我代筆的沒錯。當時是壬○○談到遺囑的
      情形，我說立遺囑要有證人，我也請他要拿出財產的資料，後來壬○○有來找
      我幾次，壬○○的母親已經行動不方便，頭髮翻白，但是意識很清楚，而且壬○○也帶了二個見證人，見證人好像是他的朋友或是親戚，我的印象中壬○○
      把他大致的遺囑內容先念給我聽，我再寫草稿，我再把遺囑向鍾林義妹核對過
      ，我再向鍾林義妹講解過，所以立遺囑的時候二個見證人從頭到尾都在場，證
      人他們應該知道他們來做什麼。（問：你向鍾林義妹講解遺囑的時候證人都在
      場嗎？）他們都在場。鍾林義妹在我講解遺囑的時候，她都很清楚，我經過鍾
      林義妹同意後我才寫這份遺囑，從頭到尾都是我寫的，鍾林義妹簽名蓋章的時
      候二個證人也都在場，（問：在整個過程中鍾林義妹有無發表意見？）．．鍾
      林義妹意識很清楚，遺囑是她口授的，我還有問鍾林義妹是否這些是她的意思
      ，確定無誤後我再寫的。我有跟鍾林義妹溝通過．．」（見本院九十三年七月
      十四言詞辯論筆錄），核與證人甲○○於本院證述「（問：你見證的過程是否
      有全程參與？）．．全程過程我沒有參與，但是在寫遺囑跟念遺囑的時候我和
      乙○○都有在場。我不太瞭解遺囑的內容（比如地號、面積），我也不知道土
      地大部分要給誰。我大概知道土地要給誰。本來以客家人的習慣要給長孫，但
      是因為長孫有債務的問題，所以只能登記給原告．．」的話相符（見本院同日
      言詞辯論筆錄），互核與證人乙○○證言相符，堪以採信。
    (二)被告所辯系爭遺囑非出於被繼承人鍾林義妹之真意，鍾林義妹意識不佳無遺囑
      能力，系爭遺囑係出於壬○○授意所製，見證人乙○○與甲○○未在場親見見
      聞，此有錄音帶及譯文及切結書二紙可按，不合見證人之規定及系爭遺囑非出
      於戊○○代筆各節，非惟為原告否認，且與證人戊○○、甲○○、乙○○之證
      詞不符，況證人乙○○與甲○○係壬○○要求為遺囑之見證人，自應知悉其目
      的而為見證，另被告提出所謂甲○○與乙○○所立之切結書與錄音帶與譯文云
      云，惟乙○○之切結書，係電腦打字後僅由乙○○簽名其上，核與乙○○之證
      言相違，自無足採，而甲○○之切結書與錄音內容雖稱當日鍾林義妹意識不清
      ，切結書稱當時具名對遺囑內容不清楚云云，惟錄音之內容係被告癸○○私下
      尋訪甲○○時，證人甲○○之附和之詞，切結書部分亦屬出於被告壓力而制作
      ，自不足以認定被告抗辯之事實，再者，被告上開抗辯屬變態事實，應由被告
      舉證證明上開變態事實為真正，然被告迄未舉證以實其說，則被告此部分之抗
      辯，自不足採。又被告辯稱系爭遺囑內容之土地已重測後變更地號，何以被繼
      承人鍾林義妹年齡甚高能知悉變更後之地號，系爭遺囑顯非真正云云，然查被
      繼承人鍾林義妹於立遺囑時代筆人戊○○要求立遺囑人須先準備財產相關資料
      ，業如前述，鍾林義妹於立遺囑前既有準備，自難以被告等未知悉重重測後之
      地號，遽以推斷鍾林義妹不了解其財產之狀況，從而遽認系爭遺囑非真正。且
      系爭遺囑係於八十七年六月二十五日製作，並非九十二年十一月一日鍾林義妹
      病危送醫時始製作，況依證人戊○○、甲○○所述，鍾林義妹於八十七年六月
      二十五日之精神狀況尚佳，自難以被告所辯鍾林義妹患有肺部、心臟、糖尿病
      尿路感染併敗血症等多重疾病，認鍾林義妹無遺囑能力。
    (三)按代筆遺囑，由遺囑人指定三人以上之見證人，由遺囑人口述遺囑意旨，使見
      證人中之一人筆記、宣讀、講解、經遺囑人認可後，記明年、月、日，及代筆
      人之姓名，由見證人全體及遺囑人同行簽名，遺囑人不能簽名者，應按指印代
      之，民法第一千一百九十四條定有明文。本件系爭遺囑係被繼承人鍾林義妹於
      八十七年六月二十五日在戊○○律師處，找戊○○、甲○○與乙○○帶印章共
      同作見證人，當時鍾林義妹之精神狀況尚佳，並口述遺囑意旨，由戊○○筆記
      、宣讀遺囑內容，經鍾林義妹認可後，記明製作日期，由戊○○、甲○○、乙○○簽名用印，鍾林義妹再按指印以代簽名及蓋章而完成，核與上開規定代筆
      遺囑之要件相符，自屬合法。
三、受遺贈人得否代位請求塗銷系爭繼承登記及代位辦理繼承登記及遺囑執行人登記
    後，請求遺囑執行人辦理附表二之土地所有權移轉登記部分
    原告主張系爭遺囑合法，惟繼承人壬○○等人於九十三年四月九日向潮州地政事
    務所就系爭遺囑內附表一所載編號一至六之十筆土地辦理系爭繼承登記，且遺囑
    執行人甲○○怠於行使塗銷系爭繼承登記及辦理附表一土地編號一至六土地繼承
    登記及遺囑執行人登記之權利，致原告權利受損，爰依民法第二百四十二條代位
    權規定，代位請求塗銷系爭繼承登記後，代位甲○○行使就附表一編號一至六等
    土地之繼承登記及遺囑執行人登記後，再請求甲○○協同原告就附表二編號一至
    六等土地辦理所有權移轉登記於原告等語，被告則認原告起訴當事人不適格及訴
    訟標的法律關係不存，並以前詞為辯云云，經查：
  (一)系爭附表一編號一至十等十筆土地，業於前開時日為被告壬○○等辦理系爭繼承
    登記完畢，業如前述，而附表一所載編號一至六土地屬系爭遺囑處分範圍內（鍾
    林義妹遺贈與原告，另附表一編號七至九等三筆土地係遺贈與壬○○等人），且
    指定遺囑執行人即被告甲○○，按遺囑執行人有管理遺產，並為執行上必要行為
    之職務。遺囑執行人因前項職務所為之行為，視為繼承人之代理。又繼承人於遺
    囑執行人執行職務中，不得處分與遺囑有關之遺產，並不得妨礙其職務之執行。
    民法第一千二百十五條及第一千二百十六條分別定有明文，而土地登記規則第一
    百二十三條第一項明定受遺贈人申辦遺贈之土地所有權移轉登記，應由繼承人先
    辦繼承登記後，由繼承人會同受遺贈人申請之；如遺囑另指定有遺囑執行人時，
    應於辦畢遺囑執行人及繼承登記後，由遺囑執行人會同受遺贈人申請之。本件系
    爭繼承登記既已辦妥登記完畢，依土地登記規則規定第七條規定非經法院判決塗
    銷系爭繼承登記，地政機關無從辦理繼承登記並附註遺囑執行人登記，此有原告
    提出之屏東縣潮州地政事務所回函在卷可按，從而遺囑執行人甲○○須向被告壬○○等應先訴請塗銷系爭繼承登記後，再依土地登記規則第一百二十三條規定辦
    理附表一編號一至六土地之繼承登記及遺囑執行人登記，後始得辦理附表二編號
    一至六土地之所有權移轉登記於原告。合先敘明。
  (二)前開塗銷系爭繼承登記，及塗銷後就附表一所示編號一至六等土地請求辦理繼承
    登記及遺囑執行人登記之權利（附表一編號七至十之土地非系爭遺囑處分遺贈給
    原告範圍，原告無權利請求塗銷系爭繼承及辦理繼承與遺囑執行人登記），屬民
    法第一千二百十五條遺囑執行人遺囑執行上必要之權利，此種權利雖係基於遺囑
    執行人之身分上產生之請求權，惟此權利具有財產權之性質，且非專屬於遺囑執
    行人之權利，按債務人怠於行使其權利時，債權人因保全債權，得以自己名義行
    使其權利，為民法第二百四十二條前段所明定。此項代位權行使之範圍，就同法
    第二百四十三條但書規定旨趣推之，並不以保存行為為限，凡以權利之保存或實
    行為目的之一切審判上或審判外之行為，諸如假扣押、假處分、聲請強制執行、
    實行擔保權、催告、提起訴訟等，債權人皆得代位行使。最高法院六十九年台抗
    字第二四○號前例可資參照，揆諸前揭判例意旨甲○○前開權利自屬得代位行使
    之權利，且遺贈僅具債權之效力，受遺贈人於受遺贈後非當然取得受遺贈物之所
    有權或其他物權，尚待遺產管理人或遺囑執行人於清償繼承債務後，始得將受遺
    贈物移轉登記或交付受遺贈人。是以受遺贈人於未受遺贈物移轉登記或交付前，
    尚不得對於第三人為關於受遺贈財產之請求，最高法院八十六年台上字第五五○
    號判決可資參照，揆諸前揭判決意旨，原告基於系爭遺囑所生之遺贈請求權即得
    請求遺囑執行人甲○○履行遺贈，且原告於九十三年二月十三日以高雄地院郵局
    第六一九號存證信函催告被告甲○○及被告等履行系爭遺囑內容，被告甲○○及
    被告壬○○等均未履行系爭遺囑內容，業如前述，顯見被告甲○○怠於履行其遺
    囑執行人對被告壬○○等人就附表一所示編號一至六土地之塗銷繼承登記請求權
    及就上開土地之繼承登記與遺囑執行人登記之權利，致損害原告之遺贈請求權，
    原告為保全其權利，自有依民法第二百四十二、第二百四十三條代位行使其權利
    之必要，從而，原告依民法第二百四十二條、第二百四十三條請求被告壬○○等
    人將如附表一編號一至六之所示之六筆土地於民國九十三年四月九日之繼承登記
    予以塗銷，及被告甲○○應就被繼承人鍾林義妹所有坐落如附表一所示編號一至
    六之六筆土地辦理遺囑執行人登記及繼承登記後，被告甲○○應協同原告將附表
    二所示編號一至六等六筆土地辦理所有權移轉登記予原告，當事人適格且訴訟標
    的法律關係存在，原告此部分請求即屬正當，應予准許。惟原告聲明中請求代位
    甲○○請求被告壬○○等人就附表一編號七至九部分土地塗銷系爭繼承登記，並
    代位甲○○就被繼承人鍾林義妹所有坐落如附表一所示編號七至九之三筆土地辦
    理遺囑執行人登記及繼承登記部分，此部分土地鍾林義妹既未遺贈與原告，原告
    即非受遺贈人，自無對甲○○之債權請求權，亦無代位權可言，原告此部分請求
    當事人適格並無欠缺但其訴訟標的法律關係不存在，為無理由，應予駁回。
  (三)至於被告所辯受遺贈人僅能向遺囑執行人請求，原告對被告壬○○等並無請求權
    ，原告起訴當事人不適格及訴訟標的法律關係不存在，且系爭遺囑執行人對被告
    壬○○等之遺囑執行人塗銷系爭繼承登記為專屬於甲○○之權利，非民法第二百
    四十二條可代位行使之權利云云，本院已一一指駁如前，不予贅述。
四、綜上所述，系爭遺囑既合於法定程式，從而，原告訴請代位甲○○塗銷系爭附表
    一編號一至六等六筆土地之繼承登記及代位甲○○就附表一編號一至六土地辦理
    繼承登記與遺囑執行人登記，並命甲○○協同就附表二所示編號一至六等六筆土
    地辦理所有權移轉登記部分，為有理由，應予准許。至於原告請求代位甲○○請
    求被告壬○○等人就附表一編號七至九部分土地塗銷系爭繼承登記，並代位甲○○就被繼承人鍾林義妹所有坐落如附表一所示編號七至九之三筆土地辦理遺囑執
    行人登記及繼承登記部分，為無理由，應予駁回。
結論：本件原告之訴為一部有理由，一部無理由，爰依民事訴訟法第七十九條、第八
十五條第一項判決如主文。
中　　　華　　　民　　　國　　九十三　　年　　　七　　　月　　二十八　日
　　　　　　　　　　　　　　　　　　 臺灣屏東地方法院少年及家事庭
~B法　　　官　李芳南
正本係照原本作成。
如不服本判決，應於送達後廿日內，向本院提出上訴狀。
~B法院書記官　潘豐益
中　　　華　　　民　　　國　　九十三　　年　　　七　　　月　　二十八　日
附表一
  編號      土地坐落           所有權範圍          現所有人
                               及面積（平方公尺）
                                                九十三年四月九日繼承登記
  一   屏東縣內埔鄉○○段八   全部              壬○○、癸○○、
       ○二號                 四．四九          辛○○、己○○、
                                                丙○○、庚○○公同共有
  二   屏東縣內埔鄉○○段八   全部              同右
       ○八號                 六．二一
  三   屏東縣內埔鄉○○段八   全部              同右
       ○九號                 一五．二○
  四   屏東縣內埔鄉○○段六   全部              同右
       五一號                 一二二七．八四
  五   屏東縣內埔鄉○○段六   全部              同右
       五二號                 一六．一九
  六   屏東縣內埔鄉○○段六   全部              同右
       五三號                 四五四．○八
  七   屏東縣內埔鄉○○段六   全部              同右
       三七號                 二八七五．八五
  八   屏東縣內埔鄉○○段六   全部              同右
       六一號                 二五○．九七
  九   屏東縣內埔鄉○○段六   全部              同右
       四八號                 一三○七．二
  十   屏東縣內埔鄉○○段八   全部              同右
       ○六號                 一五．七六
附表二
  編號      土地坐落           所有權範圍           備註
                               及面積（平方公尺）
                                                土地謄本現所有人登記為
  一   屏東縣內埔鄉○○段八   全部              壬○○、癸○○、
       ○二號                 四．四九          辛○○、己○○、
                                                丙○○、庚○○公同共有
                                                塗銷登記後依判決主文第
                                                二項辦理繼承登記與
                                                遺囑執行人登記
  二   屏東縣內埔鄉○○段八   全部              同右
       ○八號                 六．二一
  三   屏東縣內埔鄉○○段八   全部              同右
       ○九號                 一五．二○
  四   屏東縣內埔鄉○○段六   全部              同右
       五一號                 一二二七．八四
  五   屏東縣內埔鄉○○段六   全部              同右
       五二號                 一六．一九
  六   屏東縣內埔鄉○○段六   全部              同右
       五三號                 四五四．○八
